【裁判字號】    98,訴,379
【裁判日期】    981028
【裁判案由】    債務人異議之訴
【裁判全文】
臺灣屏東地方法院民事判決               98年度訴字第379號
原      告  乙○○
被      告  甲○○
上列當事人間債務人異議之訴事件，本院於民國98年10月14日言
詞辯論終結，判決如下：
    主      文
本院98年度司執字第18394 號清償票款事件所為之強制執行程序
，應予撤銷。
訴訟費用由被告負擔。
    事實及理由
一、原告主張：
（一）被告執有原告於民國（下同）96年2 月4 日簽發面額新台
    幣（下同）32萬元（票號ＣＨ230709號）之本票聲請本院以
    98年度裁全字第166 號裁定准予假扣押，並以98年度司票字
    第451 號裁定准予強制執行確定，嗣經本院以98年度司執字
    第18394 號強制執行，且就原告存放於元大證券股份有限公
    司屏南分公司之台化股票予以查封在案。
（二）惟被告曾因需款週轉而向原告借錢，原告曾匯很多錢到被
    告帳戶。又原告於94年2 月20日自台灣銀行中屏分行匯款10
    0 萬元到被告之帳戶。原告亦執有被告94年4 月2 日簽發之
    彰化銀行大順分行票號ＣＫ0000 000號面額100 萬元支票乙
    紙（以下簡稱系爭支票），此有匯款回條聯及系爭支票可稽
   （見卷第12頁），足以證明被告有向原告借款，且迄今未還。
（三）按二人互負債務，而其給付種類相同，並均屆清償期者，
    各得以其債務，與他方之債務，互為抵銷，民法第334 條定
    有明文。被告既積欠原告債款100 萬元，原告自得主張抵銷
    。為此，爰依強制執行法第14條規定提起債務人異議之訴，
    請求排除強制執行，並聲明：本院98年度司執字第18394 號
    強制執行事件應予撤銷。
二、被告抗辯：
（一）原告主張被告向原告借錢，並非事實。系爭支票是被告的
    沒錯，被告與原告之子葉國一（原名葉俊亞）是男女朋友，
    是被告交給葉國一空白支票並授權給他使用，葉國一交給原
    告，並未告知被告，也未告知使用情形，被告曾多次要葉國
    一返還系爭支票，但一直拖延未還，直至與葉國一分手後數
    月，被告只好請求業國一書立分手之切結書（見卷第47頁）
    。所以系爭支票雖是被告之名義，並未兌現，不過不是被告
    欠原告錢。
（二）原告確有匯100 萬元到被告之帳戶，但與系爭支票並非同
    一筆，因系爭支票之時間與匯款時間不同，二者相差十個月
    。原告的錢是借給他兒子葉國一，並非是借給被告，因為葉
    國一做生意信用不佳，所以都使用被告之支票與帳戶，葉國
    一借的錢都都是匯到被告的帳戶，那些錢均由葉國一做生意
    使用。
（三）被告是力苑建設有限公司負責人，葉國一是總經理，葉國
    一是實際負責人，原告匯款100 萬元到被告之帳戶，是葉國
    一拿去用的，他拿這筆錢是用來支付力苑建設公司之積欠貨
    款。並聲明：原告之訴駁回。
三、兩造不爭執之事實：
（一）原告有積欠被告32萬元。
（二）該積欠之32萬元，經被告聲請本院以98年度司票字第451
    號本票裁定准予強制執行，並聲請本院以98司執字第18394
    號強制執行中。
四、兩造爭執之事項：
（一）被告有無積欠原告100萬元？
（二）原告可否主張抵銷？
（三）原告異議之訴是否有理？
五、本院之判斷：
（一）原告主張被告執有原告於96年2 月4 日簽發面額32萬元（
    票號ＣＨ230709號）之本票聲請本院以98年度裁全字第166
    號裁定准予假扣押，並以98年度司票字第451 號裁定准予強
    制執行確定，嗣經本院以98年度司執字第18394 號強制執行
    之事實，為被告所不爭執，堪信真實。
（二）茲就兩造協議簡化之上開爭執事項，審酌如下：
 1、被告有無積欠原告100萬元？
  (1)原告主張其於94年2 月20日自台灣銀行中屏分行匯款100 萬
    元到被告之帳戶，並執有被告簽發之系爭支票乙紙之事實，
    有原告提出之匯款回條聯及系爭支票影本各乙份附卷可稽（
    見卷第12頁），並為被告所不爭執，堪信為真實。被告雖辯
    稱：100 萬元之匯款與系爭支票並非同一筆。又被告是力苑
    建設有限公司負責人，葉國一是總經理，葉國一是實際負責
    人，原告匯款100 萬元到被告之帳戶，是葉國一拿去用的，
    他拿這筆錢是用來支付力苑建設公司之積欠貨款等語；惟據
    葉國一到庭證稱：伊在被告之力苑建設公司擔任總經理，被
    告是董事長，是公司負責人，系爭100 萬元匯款經原告匯給
    被告，被告有部分（指該匯款）是買中古屋出租，伊並沒有
    使用被告這筆錢。匯款入被告之帳戶，被告也供私人使用。
    另系爭支票是因伊有向被告說要向原告週轉，被告才交給伊
    使用等語（見卷第27、28、41頁）。次據被告自陳：「該帳
    戶是以個人名義開戶，非公司專用帳戶。」「系爭支票是我
    的沒錯‧‧‧是我交給原告兒子（葉國一）一張空白支票並
    授權給他使用。」等語以觀，足證系爭100 萬元匯款是被告
    向原告借用，且匯款之被告帳戶既為被告個人帳戶，並非專
    用於公司之帳戶。被告又未能舉證證明系爭100 萬元匯款，
    是支出公司廠商貨款或支用於公司。次查姑不論系爭支票是
    否與系爭100 萬元匯款為同一筆款項；惟系爭支票為被告個
    人名義所簽發，又在原告合法執有中，亦足證明系爭支票應
    為被告私自使用。從而，顯難證明系爭100 萬元匯款及系爭
    支票與公司有關，足認系爭100 萬元匯款為被告向原告借用
    ，且被告亦未能證明已經清償。被告上開所辯，要無足採。
  (2)次按在票據上簽名者，依票上所載文義負責，票據法第五條
    第一項定有明文。故票據為文義證券，票據上之權利義務，
    悉應依票據記載之文字以為決定。被告既自認系爭支票為其
    所簽發，且與系爭之匯款非同一筆款項，而原告又為為執票
    人，被告亦應負其票據上之責任。
 2、原告可否主張抵銷？
    按二人互負債務，而其給付種類相同，並均屆清償期者，各
    得以其債務，與他方之債務，互為抵銷，民法第334 條定有
    明文。又抵銷乃主張抵銷者單方之意思表示即發生效力，而
    使雙方適於抵銷之二債務，溯及最初得為抵銷時，按照抵銷
    數額同歸消滅之單獨行為，且僅以意思表示為已足，原不待
    對方之表示同意，亦不論在訴訟上或訴訟外，均得為之（參
    見最高法院97年度台上字第2241號判決要旨）。本件原告積
    欠被告32萬元，經本院以98年度司執字第18394 號強制執行
    中。又被告積欠原告系爭100 萬元匯款及系爭支票票款之事
    證，業如前述，則原告主張以被告積欠其系爭支票票款抵銷
    該執行中之32萬元債款，依上開法條及最高法院判決意旨，
    核屬有據。
 3、原告異議之訴是否有理？
    按執行名義成立後，如有消滅或妨礙債權人請求之事由發生
    ，債務人得於強制執行程序終結前，向執行法院對債權人提
    起異議之訴；如以裁判為執行名義時，其為異議原因之事實
    發生在前訴訟言詞辯論終結後者，亦得主張之，強制執行法
    第14條第1 項定有明文。本件原告主張以被告積欠其系爭支
    票票款抵銷該執行中之32萬元債款，即屬合法有據。從而，
    原告依強制執行法第14條第1 項之規定，請求撤銷系爭強制
    執行事件之強制執行程序，為有理由，應予准許。
六、本件事證已臻明確，兩造其餘攻擊防禦方法，核與判決結果
    不生影響，爰不逐一論述，併此敘明。
七、結論：原告之訴為有理由，依民事訴訟法第78條，判決如主
    文。
中    華    民    國    98    年    10    月    28    日
                  民事第二庭  法  官  胡晏彰
正本係照原本作成。
如對判決上訴，須於判決送達後廿日內向本院提出上訴狀，其未
表明上訴理由者，應於提出上訴後二十日內向本院補提理由書狀
（均須按他造當事人之人數附繕本）。
中    華    民    國    98    年    10    月    28    日
                              書記官  郭松菊


司法院資訊處製作；財團法人民間司法改革基金會備份。
